ACORDAO-COMPLETO-2354376

ACÓRDÃO 7555/2019 ATA 28/2019 - PRIMEIRA CÂMARA

VISTOS, relatados e discutidos estes autos de tomada de contas especial, instaurada pelo Fundo Nacional de Saúde em desfavor do Sr. Lourival Fernandes de Lima e da Sra. Lucivania Blante da Fonseca, em razão da ausência de documentação comprobatória das despesas realizadas com recursos relativos ao Incentivo de Atenção Básica aos Povos Indígenas (IAB-PI) repassados ao município no exercício de 2011,
ACORDAM os Ministros do Tribunal de Contas da União, reunidos em sessão da Primeira Câmara, ante as razões expostas pelo Relator, em:
9.1. considerar revéis, para todos os efeitos, o Sr. Lourival Fernandes de Lima (CPF XXX.482.822-XX) , Prefeito Municipal de Santa Luzia do Pará/PA na gestão 2009-2012, e a Sra. Lucivania Blante da Fonseca (CPF XXX.717.912-XX) , Secretária de Saúde do mesmo município de 4/1/2009 e 28/2/2012, dando-se prosseguimento ao processo, com fundamento no art. 12, § 3º, da Lei 8.443/1992;
9.2. com fundamento nos arts. 1º, inciso I, 16, inciso III, alínea "b" e "c", da Lei 8.443/1992 c/c os arts. 19 e 23, inciso III, da mesma lei, e com arts. 1º, inciso I, 209, incisos II e III, 210 e 214, inciso III, do Regimento Interno desta Casa, julgar irregulares as contas do Sr. Lourival Fernandes de Lima e da Sra. Lucivania Blante da Fonseca e condená-los, solidariamente, ao pagamento das quantias a seguir especificadas, com a fixação do prazo de quinze dias, a contar das notificações, para comprovarem, perante este Tribunal (art. 214, inciso III, alínea "a", do Regimento Interno) , o recolhimento das dívidas aos cofres do Fundo Nacional de Saúde (FNS) , atualizadas monetariamente e acrescidas dos juros de mora, calculados a partir das datas discriminadas, até a data dos recolhimentos, na forma prevista na legislação em vigor:
                          TRIBUNAL DE CONTAS DA UNIÃO		TC Processo 027.988/2017-1
	Valor original (R$) 
	Data 

	56.500,00
	12/01/2011

	56.500,00
	25/01/2011

	56.500,00
	23/02/2011

	56.500,00
	10/03/2011

	56.500,00
	11/04/2011

	56.500,00
	12/05/2011

	56.500,00
	10/06/2011

	56.500,00
	19/07/2011

	56.500,00
	17/08/2011

	56.500,00
	22/09/2011

	56.500,00
	13/10/2011

	56.500,00
	21/11/2011

	56.500,00
	15/12/2011

9.3. aplicar ao Sr. Lourival Fernandes de Lima e à Sra. Lucivania Blante da Fonseca, individualmente, a multa prevista no art. 57 da Lei 8.443/1992 c/c o art. 267 do Regimento Interno, no valor de R$ 300.000,00 (trezentos mil reais) , com a fixação do prazo de quinze dias, a contar das notificações, para comprovarem, perante este Tribunal (art. 214, inciso III, alínea "a", do Regimento Interno) , o recolhimento das dívidas aos cofres do Tesouro Nacional, atualizadas monetariamente desde a data deste acórdão até a dos efetivos recolhimentos, se forem pagas após o vencimento, na forma da legislação em vigor;
9.4. autorizar, desde logo, nos termos do art. 28, inciso II, da Lei 8.443/1992, a cobrança judicial das dívidas, caso não atendidas as notificações;
9.5. determinar o envio desta deliberação ao Procurador-Chefe da Procuradoria da República no Pará, nos termos do § 3º do art. 16 da Lei 8.443/1992 c/c o § 7º do art. 209 do Regimento Interno do TCU, para adoção das medidas que entender cabíveis; e
9.6. determinar o envio de cópias desta deliberação ao Fundo Nacional de Saúde e ao Município de Santa Luzia do Pará/PA.

Tomada de contas especial instaurada pelo Fundo Nacional de Saúde/Ministério da Saúde em desfavor do prefeito de Santa Luzia do Pará/PA na gestão 2009-2012, e da Secretária de Saúde do mesmo município de 4/1/2009 a 28/2/2012, em razão da ausência de documentação comprobatória das despesas realizadas com recursos relativos ao Incentivo de Atenção Básica aos Povos Indígenas (IAB-PI) repassados ao município, no período de novembro de 2010 a novembro de 2011.

Primeira Câmara

Prefeitura Municipal de Santa Luzia do Pará/PA.

3. Interessados/Responsáveis:
3.1. Interessado: Fundo Nacional de Saúde - MS (00.530.493/0001-71).
3.2. Responsáveis: Lourival Fernandes de Lima (XXX.482.822-XX) e Lucivania Blante da Fonseca (XXX.717.912-XX).

13.1. Ministros presentes: Walton Alencar Rodrigues (Presidente), Benjamin Zymler, Bruno Dantas e Vital do Rêgo.
13.2. Ministros-Substitutos presentes: Augusto Sherman Cavalcanti (Relator) e Weder de Oliveira.

ACORDAO-COMPLETO-2511315

Acórdão de Relação 18140/2021 - Primeira Câmara

Acórdão de Relação

AUGUSTO SHERMAN

Adoto como relatório parte da instrução elaborada por Auditor Federal lotado na então SecexSE (peça 14) , anuída pelos dirigentes da unidade (peças 15-16) e, em quota singela, pelo MP/TCU (peça 17) : 
"INTRODUÇÃO
1. Cuidam os autos de tomada de contas especial instaurada pelo Fundo Nacional de Saúde/Ministério da Saúde (FNS/MS) , em desfavor do Sr. Lourival Fernandes de Lima (CPF: XXX.482.822-XX) , Prefeito Municipal de Santa Luzia do Pará - PA na gestão: 2009-2012, e da Sra. Lucivania Blante da Fonseca (CPF: XXX.717.912-XX) , Secretária de Saúde do mesmo município entre 4/1/2009 a 28/2/2012, em razão da ausência de documentação comprobatória das despesas realizadas com recursos relativos ao Incentivo de Atenção Básica aos Povos Indígenas (IAB-PI) repassados ao município, no período de novembro de 2010 a novembro de 2011.
HISTÓRICO
2. O Departamento Nacional de Auditoria do SUS (Denasus) realizou, entre 14/5/2012 e 15/52012, uma auditoria na Secretaria Municipal de Saúde de Santa Luzia do Pará - PA, atendendo solicitação do Secretário Especial de Saúde Indígena do Ministério da Saúde, para, entre outras demandas, avaliar a aplicação dos recursos do IAB-PI, repassados ao município pelo MS.
2.1. O resultante Relatório de Auditoria 12329 (peça 2, p. 21-39) aponta (constatação 201220, peça 2, p. 25) que, contrariando os § 1º e 2º do art. 63 da Lei 4.320/1964, assim como o prescrito no § 2º do art. 36 do Decreto 93.872/1986:
A documentação comprobatória das despesas realizadas, no período de novembro de 2010 a novembro de 2011, no valor de R$ 734.500,00, não foi disponibilizada para análise da Equipe de Auditoria.
2.2. O mesmo tópico ressalta que a documentação referente à competência dezembro de 2011, no valor de R$ 56.500,00, repassados em fevereiro de 2012, foi regularmente apresentada e foi considerada regular.
3. Foram informados do resultado da auditoria e respectivo relatório, entre outros, o Sr. Lourival Fernandes de Lima e a Sra. Lucivania Blante da Fonseca (peça 2 p. 55 e 58) em 29/11/2012. A exsecretária de saúde manifestou-se, em 13/12/2012, argumentando que (peça 2, p. 69-72) :
3.1. No caso do Plano Municipal de Saúde, a portaria GM/MS 2.656/2007, indicada na constatação de auditoria 208137 (peça 2, p. 24) , não seria aplicável e sim a portaria 1.163/GM, de 14/9/1999.
3.2. A movimentação financeira, apontada como irregular na constatação 201199 da mesma auditoria (peça 2, p. 24-25) , teria sido feita em espécie, com repasses à Associação Indígena que teria regularmente prestado contas ao município.
3.3. A falta de comprovação das despesas, apontada na constatação 201220 (peça 2, p. 25) , teria explicação no afastamento do Sr. Lourival Fernandes de Lima do cargo de Prefeito, e que, apesar de solicitados tais documentos pela exsecretária ao então ocupante do cargo, Sr. Zaqueu Alves Salomão, (peça 2, p. 73-74) não foram objetos de resposta. Tal fato foi registrado em Boletim de Ocorrência junto à Polícia Civil do Estado do Pará, em 13/12/2012 (peça 2, p. 75) .
4. Com base na resposta acima relatada, o Denasus emitiu um Relatório Complementar (peça 2, p. 76-83 e peça 3, p. 1-3) não acatando as justificativas apresentadas por não se reportarem aos fatos apontados como irregulares. No caso da falta de comprovação das despesas ressalta que, apesar de terem sido adotadas providências para obtenção dos comprovantes, tais atos seriam insuficientes para afastar as impropriedades apontadas. Assim sendo, concluiu pela manutenção das constatações do relatório original.
5. O relatório complementar foi então enviado, entre outros, aos responsáveis Sr. Lourival Fernandes de Lima (peça 3, p. 12 - 13) e a Sra. Lucivania Blante da Fonseca (peça 3, p. 14-16) . No caso da exsecretária de saúde, não houve sucesso na entrega da correspondência tendo, por isso, sido publicado o Edital 7, em 5 de junho de 2013, no jornal 'O Liberal' de Belém do Pará (peça 3, p. 19) . Como nenhum dos responsáveis manifestou-se, foi instaurada a presente TCE.
6. Apesar de notificado (peça 2, p. 55; peça 3, p. 12; e peça 4, p. 10-11) , o Sr. Lourival Fernandes de Lima (CPF: XXX.482.822-XX) não se manifestou. Já a Sra. Lucivania Blante da Fonseca (CPF: XXX.717.912-XX) , após a primeira notificação (peça 2, p. 58) , apresentou resposta considerada pelo Denasus insuficiente (item 4, acima) para afastar a irregularidade, tendo sido novamente notificada (peça 3, p. 14-19; e peça 4, p. 21-22) , desta vez por meio de publicação na imprensa, mas manteve-se silente.
7. Após as providências acima descritas, foi instaurada, pelo Fundo Nacional de Saúde, a Tomada de Contas Especial, com base no Relatório 275/2016 (peça 1, p. 24-31) , identificando o Sr. Lourival Fernandes de Lima (CPF: XXX.482.822-XX) e a Sra. Lucivania Blante da Fonseca (CPF: XXX.717.912-XX) como responsáveis pela dívida total de R$ 734.500,00, relativos a 13 parcelas de R$ 56.500,00 nas datas especificadas no Relatório de Auditoria 12329 (peça 2, p. 40) .
8. Encaminhada à Controladoria Geral da União (peça 1, p. 38) , a TCE foi objeto de análise pelo Relatório de Auditoria 795/2017 (peça 1, p. 39-41) , que atestou a regularidade dos procedimentos no âmbito do Ministério da Saúde, e a oportunidade da defesa dada aos responsáveis. Tal Relatório corrobora a responsabilidade solidária do Sr. Lourival Fernandes de Lima (CPF: XXX.482.822-XX) , Prefeito Municipal de Santa Luzia do Pará - PA na gestão: 2009-2012, e da Sra. Lucivania Blante da Fonseca (CPF: XXX.717.912-XX) , Secretária de Saúde do mesmo município entre 4/1/2009 e 28/2/2012. O relatório de Auditoria foi submetido ao Coordenador-Geral da Auditoria de Pessoal e Benefícios e de Tomada de Contas Especial da CGU que emitiu o Certificado de Auditoria (peça 1, p. 42) e, posteriormente, ao Diretor de Auditoria de Governança e Gestão (peça 1, p. 44) . Por fim, o Exmo. Sr. Ministro da Saúde tomou conhecimento e determinou o encaminhamento do processo a este Tribunal (peça 1, p. 48) .    
9. Devemos informar que o Sr. Lourival Fernandes de Lima foi afastado da função de Prefeito Municipal, em 27/2/2012, por força de despacho exarado nos autos da Ação Civil Pública por Atos de Improbidade Administrativa, impetrada pelo Ministério Público do Estado do Pará por aplicação irregular de verbas públicas estaduais destinadas à construção do Matadouro Municipal (Processo 20121000034-9, disponível em http://www.ipdd.org.br/conteudo_123_juiz-afasta-e-declara-a-indisponibilidade-de-bens-do-prefeito-e-secretarios-municipais-de-santa-luzia-do-para-em-acao-de-improbidade.html) . O seu substituto foi o Sr. Zaqueu Alves Salomão (informações também disponíveis em http://www.mp.pa.gov.br/index.php?action=Menu.interna&id=854&class=N e em http://www.tjpa.jus.br/PortalExterno/imprensa/noticias/Informes/1142-MPE-instaura-inqueritos-para-apurar-irregularidades-em-Santa-Luzia.xhtml) .
10. O afastamento, entretanto, não interfere com o prosseguimento desta TCE visto que data de 2012 e os fatos aqui tratados ocorreram em 2011. 
11. No âmbito deste Tribunal, após exame inicial dos autos por esta Unidade Técnica (peças 6 e 7) , realizaram-se as citações dos dois responsáveis, solidariamente, pelo débito a eles imputado no valor de R$ 734.500,00, relativos a 13 parcelas de R$ 56.500,00 repassadas entre 12/01/2011 e 15/12/2011 com base na delegação de competência concedida pelo Exmo. Senhor Ministro Augusto Sherman, mediante Portaria-MINS-ASC 10/2017, de 15/8/2017, por meio dos Ofícios 0262/2018-TCU/SecexSE, e 0263/2018-TCU/SecexSE, de 9/4/2018, respectivamente (peças 11 e 10) .
exame técnico
12. O Sr. Lourival Fernandes de Lima (CPF: XXX.482.822-XX) , Prefeito Municipal de Santa Luzia do Pará - PA na gestão: 2009-2012, e a Sra. Lucivania Blante da Fonseca (CPF: XXX.717.912-XX) , Secretária de Saúde do mesmo município entre 4/1/2009 e 28/2/2012, foram citados solidariamente, com fundamento nos arts. 10, § 1º, e 12, incisos I e II, da Lei 8.443/1992 c/c o art. 202, incisos I e II, do RI/TCU, para que, no prazo de quinze dias, apresentassem alegações de defesa e/ou recolhessem aos cofres do Tesouro Nacional as quantias especificadas (13 parcelas de R$ 56.500,00 totalizando R$ 734.500,00) , atualizadas monetariamente a partir de suas datas de liberação (entre 12/01/2011 e 15/12/2011) até o efetivo recolhimento, na forma da legislação em vigor, em decorrência da não apresentação de documentação comprobatória das despesas realizadas com recursos relativos ao Incentivo de Atenção Básica aos Povos Indígenas - IAB-PI, repassados ao município, no período de novembro de 2010 a novembro de 2011.
13. Apesar da comprovação de recebimento dos Ofícios de Citação (peças 12 e 13) , os responsáveis mantiveram-se silentes caracterizando a sua revelia, de acordo com o art. 12, § 3º, da Lei 8.443/1992.
14. O efeito da revelia não se restringe ao prosseguimento dos atos processuais, como erroneamente se pode inferir do teor do mencionado dispositivo legal, vez que esse seguimento constitui decorrência lógica na estipulação legal dos prazos para que as partes produzam os atos de seu interesse. O próprio dispositivo legal citado vai mais além ao dizer que o seguimento dos atos, uma vez configurada a revelia, se dará para todos os efeitos, inclusive para o julgamento pela irregularidade das contas, como se pode facilmente deduzir.
15. Nos processos do TCU, a revelia não leva à presunção de que seriam verdadeiras todas as imputações levantadas contra os responsáveis, diferentemente do que ocorre no processo civil, em que a revelia do réu opera a presunção da verdade dos fatos narrados pelo autor. Dessa forma, a avaliação da responsabilidade dos agentes não pode prescindir da prova existente no processo ou para ele carreada, que no presente caso consistiu na falta de apresentação dos documentos necessários à prestação de contas.
16. Ao não apresentar suas defesas, os responsáveis deixaram de produzir prova da regular aplicação dos recursos sob sua responsabilidade, em afronta as normas que impõem aos gestores públicos a obrigação legal de, sempre que demandados pelos órgãos de controle, apresentar os documentos que demonstrem a correta utilização das verbas públicas, a exemplo do contido no art. 93 do Decreto-lei 200/67: 'Quem quer que utilize dinheiros públicos terá de justificar seu bom e regular emprego na conformidade das leis, regulamentos e normas emanadas das autoridades administrativas competentes.'
17. Em se tratando de processo em que as partes interessadas não se manifestaram acerca da irregularidade imputada qual seja, a omissão em apresentar os comprovantes de despesas, e não havendo elementos para que se permitam efetivamente aferir e reconhecer a ocorrência de boa-fé na conduta dos responsáveis, pode este Tribunal, desde logo, proferir o julgamento de mérito pela irregularidade das contas, conforme o §6º do art. 202 do Regimento Interno do TCU.
conclusão
18. Inicialmente, cabe destacar que foi preenchido o requisito constante dos arts. 3º e 4º da Instrução Normativa TCU 71/2012, alterada pela IN-TCU 76/2016, que trata da necessidade de esgotamento das medidas cabíveis no âmbito administrativo interno do Fundo Nacional de Saúde (FNS) antes da instauração de uma Tomada de Contas Especial, pois a autarquia adotou providências visando à apuração dos fatos, identificação dos responsáveis, quantificação do dano, propondo o imediato ressarcimento ao Erário.
19. A prescrição da pretensão punitiva deve ser contada a partir da data atribuída ao débito mais recente, ou seja, 15/12/2011, conforme Acórdão 70/2017-TCU-Plenário, 2.330/2016-TCU-Plenário (Min. Relator Augusto Nardes) e 1.641/2016-TCU-Plenário (Min. Relator Benjamin Zymler) , que consideram o início do prazo prescricional da pretensão punitiva a data do último pagamento irregular. Tal prazo foi interrompido, em 5/5/2018, data do pronunciamento que autorizou a citação. Desta forma não está excluída a possibilidade de multa conforme Acórdão 1441/2016-TCU-Plenário (Min. Relator Benjamin Zymler) , resultante do incidente de uniformização de jurisprudência julgado no dia 8/6/2016 e publicado no Diário Oficial da União em 9/6/2016.
20. Diante de revelia do Sr. Lourival Fernandes de Lima (CPF: XXX.482.822-XX) , Prefeito Municipal de Santa Luzia do Pará - PA na gestão: 2009-2012, e da Sra. Lucivania Blante da Fonseca (CPF: XXX.717.912-XX) , Secretária de Saúde do mesmo município entre 4/1/2009 e 28/2/2012, e inexistindo nos autos elementos que permitam concluir pela ocorrência de boa-fé ou de outros excludentes de culpabilidade em suas condutas, propõe-se que suas contas sejam julgadas irregulares e que os responsáveis sejam condenados em débito, bem como que lhes seja aplicada a multa prevista no art. 57 da Lei 8.443/1992. Os débitos são decorrentes da não apresentação de documentação comprobatória das despesas realizadas com recursos relativos ao Incentivo de Atenção Básica aos Povos Indígenas - IAB-PI, repassados ao município, no período de novembro de 2010 a novembro de 2011, em desacordo com o Parágrafo Único do art. 70 da Constituição Federal, o art. 63 da Lei 4.320/1964 e o art. 36 do Decreto 93.872/1986.
Encaminhamento
21. Diante do exposto, submetemos os autos à consideração superior, propondo ao Tribunal:
21.1. com fundamento nos arts. 1º, inciso I, 16, inciso III, alínea 'b' e 'c' da Lei 8.443/1992 c/c os arts. 19 e 23, inciso III, da mesma lei, e com arts. 1º, inciso I, 209, incisos II e III, 210 e 214, inciso III, do Regimento Interno desta Casa, julgar irregulares as contas do Sr. Lourival Fernandes de Lima (CPF: XXX.482.822-XX) , Prefeito Municipal de Santa Luzia do Pará - PA na gestão: 2009-2012, e da Sra. Lucivania Blante da Fonseca (CPF: XXX.717.912-XX) , Secretária de Saúde do mesmo município entre 4/1/2009 e 28/2/2012, e condená-los, solidariamente, ao pagamento das quantias a seguir especificadas, com a fixação do prazo de quinze dias, a contar das notificações, para comprovarem) perante este Tribunal (art. 214, inciso III, alínea 'a', do Regimento Interno, o recolhimento das dívidas aos cofres do Fundo Nacional de Saúde (FNS) , atualizadas monetariamente e acrescidas dos juros de mora, calculados a partir das datas discriminadas, até a data dos recolhimentos, na forma prevista na legislação em vigor:
                           TRIBUNAL DE CONTAS DA UNIÃO		TC Processo 027.988/2017-1
	Valor original (R$) 
	Data 

	56.500,00
	12/01/2011

	56.500,00
	25/01/2011

	56.500,00
	23/02/2011

	56.500,00
	10/03/2011

	56.500,00
	11/04/2011

	56.500,00
	12/05/2011

	56.500,00
	10/06/2011

	56.500,00
	19/07/2011

	56.500,00
	17/08/2011

	56.500,00
	22/09/2011

	56.500,00
	13/10/2011

	56.500,00
	21/11/2011

	56.500,00
	15/12/2011

	734.500,00
	
21.2. aplicar ao Sr. Lourival Fernandes de Lima (CPF: XXX.482.822-XX) e à Sra. Lucivania Blante da Fonseca (CPF: XXX.717.912-XX) , individualmente, a multa prevista no art. 57 da Lei 8.443/1992 c/c o art. 267 do Regimento Interno, com a fixação do prazo de quinze dias, a contar das notificações, para comprovarem, perante este Tribunal (art. 214, inciso III, alínea 'a', do Regimento Interno) , o recolhimento das dívidas aos cofres do Tesouro Nacional, atualizadas monetariamente desde a data do acórdão até a dos efetivos recolhimentos, se forem pagas após o vencimento, na forma da legislação em vigor;
21.3. autorizar, caso solicitado, o pagamento das dívidas dos responsáveis em 36 parcelas mensais e consecutivas, nos termos do art. 26 da Lei 8.443/1992 c/c o art. 217 do Regimento Interno, fixando-lhe (s) o prazo de quinze dias, a contar do recebimento da notificação, para comprovarem perante este Tribunal o recolhimento da primeira parcela, e de trinta dias, a contar da parcela anterior, para comprovarem os recolhimentos das demais parcelas, devendo incidir sobre cada valor mensal, atualizado monetariamente, os juros de mora devidos, na forma prevista na legislação em vigor;
21.4. autorizar, desde logo, nos termos do art. 28, inciso II, da Lei 8.443/1992, a cobrança judicial das dívidas caso não atendidas as notificações;
21.5. determinar o envio de cópia da deliberação que vier a ser proferida, bem como do relatório e do voto que a fundamentarem, ao Procurador-Chefe da Procuradoria da República no Pará, nos termos do § 3º do art. 16 da Lei 8.443/1992 c/c o § 7º do art. 209 do Regimento Interno do TCU, para adoção das medidas que entender cabíveis;
21.6. determinar o envio de cópias da deliberação que vier a ser tomada ao Fundo Nacional de Saúde e ao Município de Santa Luzia do Pará - PA; 
21.7. determinar o arquivamento dos presentes autos, após a emissão das comunicações e instauração de eventual cobrança judicial, com fundamento no inciso III do art. 169 do Regimento Interno do Tribunal de Contas da União.".
	É o relatório.

não há

Procurador Rodrigo Medeiros de Lima.

TOMADA DE CONTAS ESPECIAL. REPASSES DO FUNDO NACIONAL DE SAÚDE. INCENTIVO DE ATENÇÃO BÁSICA AOS POVOS INDÍGENAS. AUDITORIA DO DENASUS. AUSÊNCIA DE COMPROVAÇÃO DE DESPESAS. CITAÇÃO. REVELIA. IRREGULARIDADE. DÉBITO. MULTA. REMESSA AO MPU.

TOMADA DE CONTAS ESPECIAL (TCE)

Secretaria de Controle Externo de Tomada de Contas Especial (SecexTCE).

Em exame tomada de contas especial instaurada pelo Fundo Nacional de Saúde (FNS) , em desfavor do Sr. Lourival Fernandes de Lima, Prefeito Municipal de Santa Luzia do Pará/PA na gestão 2009/2012, e da Sra. Lucivania Blante da Fonseca, Secretária de Saúde do município de 4/1/2009 a 28/2/2012, em razão da ausência de documentação comprobatória das despesas realizadas com recursos relativos ao Incentivo de Atenção Básica aos Povos Indígenas (IAB-PI) repassados ao município, no ano de 2011, relativamente às competências novembro de 2010 a novembro de 2011. 
Registro que o município possuía, à época, população de 167 indígenas (peça 2, p. 23) , cuja atenção à saúde legitimou o repasse de verbas federais à comuna.
A presente TCE foi instaurada em razão da realização de auditoria pelo Departamento Nacional de Auditoria do SUS (Denasus) , no ano de 2012, a qual buscou atender à solicitação do Secretário Especial de Saúde Indígena do Ministério da Saúde.
Entre outros achados, a equipe de auditoria apontou ausência de comprovação de despesas, relativamente aos repasses relativos ao período de novembro de 2010 a novembro de 2011, no valor de R$ 734.500,00 (peça 2, p. 25, constatação 201220) , ante a não disponibilização da documentação comprobatória à equipe do Denasus. A ausência de comprovação persistiu mesmo após notificações formais aos responsáveis pela gestão municipal à época dos fatos (peça 2, p. 55-56, 58-59; peça 3, p. 12-16, 14-19; e peça 4, p. 10-11, 21-22) .
Durante a auditoria, foi apresentada somente a documentação referente à competência dezembro de 2011, no valor de R$ 56.500,00, repassados em fevereiro de 2012, tendo sido considerada regular.
No âmbito desta Corte, foi promovida a citação do Sr. Lourival Fernandes de Lima e da Sra. Lucivania Blante da Fonseca em relação à dívida total de R$ 734.500,00, relativamente a treze parcelas de R$ 56.500,00 (peça 2, p. 40) . 
Observo que, embora regularmente citados por meio dos expedientes às peças 10 e 11, com avisos de recebimento às peças 12 e 13 e pesquisas de endereço às peças 8 e 9, os responsáveis mantiveram-se silentes, caracterizando a revelia, nos termos do art. 12, § 3º, da Lei 8.443/1992.
Ante tal cenário, e não havendo elementos para que se permitam efetivamente aferir e reconhecer a ocorrência de boa-fé na conduta dos responsáveis, a então SecexSE propôs julgar irregulares as presentes contas, condenando os responsáveis à integralidade do débito em epígrafe, em solidariedade, e aplicando-se lhes a multa legal.
Acolho a referida proposta, anuída pelo Parquet especial, incorporando a respectiva análise como razões de decidir, sem prejuízo de acrescer as seguintes considerações.
Entendo que os esclarecimentos prestados pela exsecretária municipal de saúde logo após a realização da auditoria (peça 2, p. 69-72) são insuficientes para esclarecer a ausência da necessária documentação comprobatória da aplicação dos recursos repassados.
Relembro que, à época, a responsável aduziu que a movimentação financeira apontada como irregular teria sido feita em espécie (peça 2, p. 80) , com repasses à associação indígena, a qual teria regularmente prestado contas ao município, por meio de notas fiscais. Tal documentação estaria em poder da prefeitura municipal, segundo aduziu a então secretária de saúde.
Em relação à referida documentação, a responsável alega que não conseguiu obtê-la, tendo em vista o afastamento do Sr. Lourival Fernandes de Lima do cargo de prefeito, por determinação judicial. Assim, após tê-la requerido ao prefeito sucessor (peça 2, p. 73-74) , Sr. Zaqueu Alves Salomão, não conseguiu obter resposta, registrando tal fato em boletim de ocorrência junto à Polícia Civil do Estado do Pará (peça 2, p. 75) .
Ainda que o afastamento do então prefeito, em 27/2/2012, e a assunção do mandato por parte do Sr. Zaqueu Alves Salomão tenham sido confirmados pela unidade instrutória (peça 14, p. 2, item 9) , considero oportuno destacar que, consoante entendimento firmado a partir da jurisprudência desta Corte, eventuais dificuldades da gestora na obtenção dos documentos necessários à comprovação da aplicação das verbas públicas geridas devem ser levadas ao conhecimento do Poder Judiciário, pela própria responsável, por meio de ação própria. Assim sendo, o insucesso na obtenção da suposta documentação junto ao prefeito sucessor, ainda que registrado em boletim policial, não impede sua responsabilização.
Destarte, manifesto-me por que os responsáveis tenham suas contas julgadas irregulares, sendo condenados pelo dano em tela e recebam a censura estatuída no art. 57 da Lei Orgânica.
Ante o exposto, manifesto-me por que o Tribunal aprove o acórdão que ora submeto à deliberação deste Colegiado.
TCU, Sala das Sessões Ministro Luciano Brandão Alves de Souza, em 13 de agosto de 2019.
AUGUSTO SHERMAN CAVALCANTI 
Relator